---
title: "Medidas de centro y propiedades"
author: "Darío Aícua Ubierna"
date: "2025-10-05"
output: html_document
---

```{r setup, include=FALSE}
knitr::opts_chunk$set(echo = TRUE)
```

## Ejercicio 1

### 0)

```{r datos}
# Vector de sueldos (€)
sueldos <- c(1150,1200,1300,1450,1000,1350,1900,1230,1450,1010,1500,1450)
```

Sueldo medio:

```{r calculo_sueldo_medio}
mean(sueldos)
```

Mediana de los sueldos:

```{r calculo_mediana_sueldos}
median(sueldos)
```

Ahora veamos que pasa con estas medidas si por las transformamos de las siguientes maneras:

### A)
Se le suma a cada sueldo la constante K. La media debería aumentar en K también. la mediana lo mismo.

```{r transformación_K}
K <- 200
mediaK <- mean(sueldos+K)
medianaK <- median(sueldos+K)

mediaK;medianaK

```
Vemos que las propiedades se cumplen.

### B)
Se multiplica cada sueldo por un factor (1+J) con J = 0.12 (subida del 12%).La media y la mediana deberían multiplicarse por (1+J).

```{r transformación_J}
J <- 0.12
mediaJ <- mean(sueldos*J)
medianaJ <- median(sueldos*J)

mediaJ;medianaJ

```
Vemos que las propiedades se cumplen.


### B)
Subir 100 € a UNA persona (máximo / mínimo / cualquiera)

```{r transformación_unica}
aumento <- 100
#Detectamos el maximo, el minimo y seleccionamos al cualquiera
i_max <- which.max(sueldos)
i_min <- which.min(sueldos)
i_any <- 6  # cualquiera
#Calculamos las medias con cada transformación:
media_max <- mean(replace(sueldos, i_max, sueldos[i_max] + aumento))
media_min <- mean(replace(sueldos, i_min, sueldos[i_min] + aumento))
media_any <- mean(replace(sueldos, i_any, sueldos[i_any] + aumento))
media_max;media_min;media_any;

#Calculamos las medianas con cada transformación:
median_max <- median(replace(sueldos, i_max, sueldos[i_max] + aumento))
median_min <- median(replace(sueldos, i_min, sueldos[i_min] + aumento))
median_any <- median(replace(sueldos, i_any, sueldos[i_any] + aumento))
median_max;median_min;median_any

```
Vemos que la media aumenta siempre en el aumento/N. La mediana solo está afectada si el elemento o elementos centrales son modificados

## Ejercicio 2

### A)

Calculo de la media

```{r ejercicio_2_media}
# Clases (minutos/semana) y frecuencias relativas
breaks <- c(0, 10, 30, 200, 400)       # límites de clase
fi     <- c(0.01, 0.15, 0.44, 0.40)    # proporciones por clase (suman 1)

# Marcas de clase
mids <- (head(breaks, -1) + tail(breaks, -1)) / 2

# Media de datos agrupados: sum(fi * marca)
media_chat <- sum(fi * mids)
media_chat
```

Generamos histograma:
```{r ejercicio_2_histograma}
op <- par(no.readonly = TRUE); par(mar = c(5,5,3,1))

widths  <- diff(breaks)
heights <- fi / widths          # densidad = fi / ancho

plot(0, 0, type = "n",
     xlim = range(breaks), ylim = c(0, max(heights) * 1.25),
     xlab = "Tiempo semanal en chats (min)", ylab = "Densidad",
     main = "Histograma de densidad (clases de ancho desigual)")

for (i in seq_along(heights)) {
  rect(breaks[i], 0, breaks[i+1], heights[i],
       col = "gray85", border = "gray30")
  text(x = (breaks[i]+breaks[i+1])/2,
       y = heights[i]+0.0005,
       labels = sprintf("fi=%.2f", fi[i]), cex = 0.8)
}
abline(h = pretty(par("yaxp")[1:2]), lty = 3, col = "gray70")

par(op)
```
