---
title: "Tipos de datos y su representación gráfica - Ejercicios"
author: "Darío Aícua Ubierna"
date: "2025-10-03"
output: html_document
---

```{r setup, include=FALSE}
knitr::opts_chunk$set(echo = TRUE)
```

## Ejercicio 1

### A)

Creamos un gráfico de barras para visualizar los espectadores de cada programa.


```{r}
# Datos (Semana 1)
programas <- c("Viva la estadística", "El hermano", "Matanza sangrienta", "Informativo del día")
sem1_abs  <- c(875, 925, 742, 682)

# Gráfico de barras (frecuencia absoluta)
op <- par(no.readonly = TRUE)
par(mar = c(9, 5, 4, 1))  # margen inferior amplio para rotar etiquetas

bp <- barplot(
  sem1_abs,
  names.arg = programas,
  las = 2,                         # etiquetas en vertical
  ylab = "Espectadores (n)",
  main = "Semana 1 - Audiencia por programa (frecuencia absoluta)",
  ylim = c(0, max(sem1_abs) * 1.15)
)

# Etiquetas numéricas encima de cada barra
text(x = bp, y = sem1_abs, labels = sem1_abs, pos = 3, cex = 0.9)

par(op)
```

### B)

Hacemos otro gráfico de barras que muestre ambas semanas para cada programa.

```{r}
# Datos
programas <- c("Viva la estadística", "El hermano", "Matanza sangrienta", "Informativo del día")
sem1_abs  <- c(875, 925, 742, 682)
sem2_abs  <- c(100, 200, 100, 682)

# Totales y porcentajes
total1 <- sum(sem1_abs); total2 <- sum(sem2_abs)
sem1_pct <- 100 * sem1_abs / total1
sem2_pct <- 100 * sem2_abs / total2

# Matriz para barplot
mat_pct <- rbind(sem1_pct, sem2_pct)
rownames(mat_pct) <- c("Semana 1", "Semana 2")
colnames(mat_pct) <- programas

# Gráfico de barras agrupadas
op <- par(no.readonly = TRUE)
par(mar = c(10, 6, 1, 2))

bp <- barplot(
  mat_pct, beside = TRUE, las = 2,
  ylab = "Porcentaje (%)",
  main = "Comparación de audiencia por programa (porcentajes)",
  ylim = c(0, 100)
)

# Líneas de referencia
abline(h = seq(0, 100, by = 10), lty = 3)

# Etiquetas encima de cada barra
text(x = bp, y = mat_pct, labels = sprintf("%.2f", mat_pct), pos = 3, cex = 0.9)

# Leyenda
legend("topright", legend = rownames(mat_pct), bty = "n",
       fill = gray.colors(nrow(mat_pct)))

par(op)


```

## Ejercicio 2

Representamos como gráfico de barras las frecuencias de cuelgues en el programa. En este caso he escogido el diagrama de tallos y hojas, y el diagrama de puntos:

```{r}

# Datos (cuelgues)
cuelgues  <- c(47,23,28,0,11,12,35,36,40,30,37,14)
length(cuelgues)
range(cuelgues)
sort(cuelgues)

#Diagrama de tallos y hojas
stem(cuelgues)

#Diagrama de puntos
op <- par(no.readonly = TRUE)
par(mar = c(4, 4, 2, 1))

# Eje con marcas en el rango observado
plot(
  cuelgues, rep(1, length(cuelgues)),                             # y constante para una “línea” de puntos
  xlab = "Nº de cuelgues en el mes", ylab = "", yaxt = "n",
  main = "Diagrama de puntos",
  pch = 19, cex = 1.1, xlim = range(cuelgues) + c(-1, 1)
)
abline(h = 1, lty = 3)  # guía visual

par(op)


```
## Ejercicio 3

Representamos la tabla de frecuencias:

```{r}
# Datos (50 ordenadores; nº de cuelgues en un mes)
x50 <- c(
  0,  9, 12, 14, 19,
  2, 10, 12, 14, 20,
  4, 10, 12, 14, 20,
  5, 10, 12, 15, 21,
  6, 11, 12, 15, 22,
  6, 11, 12, 17, 29,
  6, 11, 12, 17, 29,
  7, 11, 13, 18, 32,
  8, 11, 13, 18, 39,
  9, 12, 14, 19, 39
)

length(x50)           # deben ser 50
range(x50)            # rango observado

library(dplyr)
library(tidyr)
library(knitr)

# Definimos cortes (breaks) de 0 a 40 cada 4 (intervalos [a,b), right = FALSE)
breaks <- seq(0, 40, by = 4)

# Cortamos, contamos y calculamos frecuencias
clases <- cut(x50, breaks = breaks, right = FALSE, include.lowest = TRUE)
tab_abs <- as.data.frame(table(clases)) |>
  dplyr::rename(Intervalo = clases, ni = Freq)

N  <- length(x50)
fi <- tab_abs$ni / N
Ni <- cumsum(tab_abs$ni)
Fi <- cumsum(fi)

tabla_freq <- tab_abs |>
  dplyr::mutate(
    fi  = round(fi, 2),
    Ni  = Ni,
    Fi  = round(Fi, 2)
  )

kable(
  tabla_freq,
  align = "lrrrr",
  caption = "Distribución de frecuencias por clases de ancho 4"
)

```

Ahora representamos en un histograma las frecuencias absolutas para visualizarlas:

```{r}
op <- par(no.readonly = TRUE)
par(mar = c(5, 5, 3, 1))

hist(x50,
     breaks = breaks, right = FALSE,
     freq = TRUE,                        # usar absolutas
     main  = "Histograma (frecuencias absolutas)",
     xlab  = "Número de cuelgues",
     ylab  = "Frecuencia absoluta (ni)")

# Para mostrar alturas en términos de fi (no densidad), dibujamos barras manuales:
# calculamos altura relativa por clase: fi / ancho *para densidad*; pero mostramos rejilla
abline(h = pretty(par("yaxp")[1:2]), lty = 3, col = "gray")


par(op)

```

Por ultimo representamos el histograma de frecuencias relativas acumuladas:

```{r}

op <- par(no.readonly = TRUE)

par(mar = c(9, 5, 3, 1))

labels_interv <- paste0("[", head(breaks, -1), ",", tail(breaks, -1), ")")

bp <- barplot(
  height = tabla_freq$Fi,
  names.arg = labels_interv, las = 2,
  ylab = "Frecuencia relativa acumulada (Fi)",
  main = "Histograma de frecuencias relativas acumuladas",
  ylim = c(0, 1.15)
)

text(bp, tabla_freq$Fi, labels = sprintf("%.2f", tabla_freq$Fi), pos = 3, cex = 0.9)
abline(h = c(0.5, 1.0), lty = 2, col = "gray40")  # guías al 50% y 100%

par(op)

```